臺灣高等法院刑事判決　　　　　　　　95年度上易字第2514號
上　訴　人　臺灣臺北地方法院檢察署檢察官
被　　　告　乙○○
上列上訴人因被告詐欺案件，不服臺灣臺北地方法院91年度易字
第11 53號，中華民國95年11月27 日第一審判決（起訴案號：臺
灣臺北地方法院檢察署90年度偵字第8547號），提起上訴，本院
判決如下：
    主  文
上訴駁回。
    理  由
一、公訴意旨略以：被告乙○○（原名葉忠勳）夥同昔日獄友即
    同案被告林政德（原名林國珍，由本院另行審結）於民國88
    年4 月間某日，基於共同意圖為自己不法之所有之犯意聯絡
    ，在台北市○○○路○段79號9樓之9 處，以開設加多利企業
    有限公司（下稱加多利公司）為幌，同案被告林政德並以假
    名陳政德，被告乙○○則以假名葉忠勳，對外招攬代辦留學
    移民等業務，適告訴人甲○○有移民及子女在國外留學之問
    題，不知有詐而陷於錯誤，委請同案被告林政德代辦留學事
    宜，期間同案被告林政德不斷巧立名目向告訴人索取代辦費
    用，待告訴人開具票面金額4萬5千元美金之旅行支票交付被
    告林政德等，並於88年8 月23號經同案被告林政德等提領後
    ，告訴人等遲遲未見委託代辦之結果，發覺有異，經前往加
    多利公司，發現已人去樓空，始知受騙，因認被告乙○○與
    同案被告林政德共同涉犯刑法第339條第1項之詐欺取財罪嫌
    。
二、按犯罪事實應依證據認定之，無證據不得認定其犯罪事實，
    又不能證明被告犯罪者，應諭知無罪之判決，刑事訴訟法第
    154條第2項、第301條第1項定有明文。又認定犯罪事實所憑
    之證據，雖不以直接證據為限，間接證據亦包括在內，然而
    無論直接或間接證據，其為訴訟上之證明，須於通常一般之
    人均不致有所懷疑，而得確信其為真實之程度者，始得據為
    有罪之認定，倘其證明尚未達到此一程度，而有合理之懷疑
    存在、無從為有罪之確信時，自應為無罪之判決，有最高法
    院76年臺上字第4986號判例可資參照。復按告訴人之告訴，
    係以使被告受刑事訴追為目的，是其陳述是否與事實相符，
    仍應調查其他證據以資審認，亦據最高法院52年臺上字第13
    00號判例闡釋甚明。再按刑法第339條第1項詐欺罪之成立，
    以行為人確有施用詐術，又被害人確因而陷入錯誤而為財物
    交付者始屬之，若所用之方法不能認為詐術，亦不致使人陷
    入錯誤，即不構成該罪，而共同正犯，須二人以上，對於犯
    罪，有意思聯絡及行為分擔，亦即其主觀上有為達特定犯罪
    之目的，相互間利用他方之行為遂行之意思，客觀上有分擔
    犯罪構成要件之行為，始足當之，亦有最高法院85年度台上
    字第311號、76年度台上字第7695號判決可資參照。
三、公訴人認被告乙○○與同案被告林政德涉犯刑法第339 條第
    1 項詐欺取財罪嫌，係以告訴人之指訴、署名葉忠勳之名片
    、旅行支票購買合約、「前進美國」廣告傳單等資為論據。
    訊據被告乙○○堅詞否認有何詐欺取財犯行，於原審辯稱：
    「伊是加多利公司之總經理，為實際經營者，雖經營項目中
    有代辦移民、留學之項目，也發過廣告傳單，但加多利公司
    從未成功代辦過，因先前甲○○妻舅吳迪健的小孩無法去美
    國，是文件上的問題，伊請教林政德，伊都叫林政德原名林
    國珍，當時林政德代為翻譯文件，吳迪健的小孩就順利成行
    ，吳迪健拿新台幣3 千元紅包給林政德，林政德說那筆錢就
    當作伊公司的開銷，過了一段時間，甲○○打電話到伊公司
    說他小孩念書要申請美國的學校，要找林政德幫忙，因為沒
    有場所，伊就幫甲○○約林政德到伊公司，由林政德與甲○
    ○談，之後他們如何接洽伊並不清楚，伊並未幫忙解說，亦
    未收錢，洵無詐欺犯行。」，於本院辯稱：「伊的公司是正
    常的公司，收錢要開發票，林政得是伊的朋友沒錯，湯先生
    是要來找林政德辦的，不是請伊辦，6 萬多美金是林政德與
    湯先生談的，伊並沒有說林政德是美國移民署派來臺灣工作
    的，是林政德說的。」等語。經查：
（一）告訴人甲○○雖於警詢、偵查、原審審理時均供稱其係因
      妻舅吳迪健交付被告乙○○名片（其上所印姓名為被告乙
      ○○之原名葉忠勳）及美商北美留學顧問公司廣告傳單，
      始撥打電話至加多利公司，經被告乙○○安排至加多利公
      司辦公室，並介紹同案被告林政德為美商北美留學顧問公
      司顧問，在美國移民署工作，有能力代辦留學及移民事宜
      ，同案被告林政德原本就代辦其子女留學事宜部分要價美
      金6萬5千元，經其要求降價，同案被告林政德表示須與被
      告乙○○商量，之後其妻即證人吳迪瑾交付美金4萬5千元
      旅行支票予同案被告林政德，加多利公司旋搬離原址等情
      ，惟其於原審審理時自承其係與同案被告林政德商談代辦
      子女留學事宜，其交付美金4萬5千元之旅行支票予同案被
      告林政德，並未與被告乙○○確認，且同案被告林政德究
      否告知被告乙○○，其亦不清楚等語（詳原審92年5月5日
      審判筆錄），證人即告訴人之妻吳迪瑾於原審審理時自承
      係與同案被告林政德見面2 次，第一次同案被告林政德自
      稱係在美國在台協會上班，很有辦法，第2 次見面係在其
      付款後，其從未見過被告乙○○，亦未通過電話等語（詳
      原審91年10月7 日審判筆錄），顯見告訴人認因同案被告
      林政德係經被告乙○○聯絡，始與其接洽，且其等第1 次
      見面之地點加多利公司係由被告乙○○經營，被告乙○○
      亦在場，而推定被告乙○○與同案被告林政德共犯詐欺犯
      行。然查，被告乙○○經營之加多利公司之營業項目雖有
      代辦留學移民事宜，且其聯絡同案被告林政德與告訴人在
      加多利公司接洽代辦事宜，惟然其後並未與同案被告林政
      德及告訴人接觸談及本件代辦事宜，告訴人所稱同案被告
      林政德曾表示須與被告乙○○商量確定代辦費用乙節，亦
      係其聽同案被告林政德之單方說法，至於同案被告林政德
      是否確實告知被告乙○○，告訴人亦不清楚。告訴人雖指
      稱被告乙○○曾當場告知同案被告林政德在美國移民署工
      作，惟遭被告乙○○否認，若同案被告林政德確在美國移
      民署工作，豈有長居在台灣幫人處理代辦留學移民事宜之
      理？尚不得僅因同案被告林政德係經被告乙○○聯絡，始
      與告訴人接洽，且其等第一次見面之地點係在被告乙○○
      經營之加多利公司，當時被告乙○○亦在場，或曾向告訴
      人宣稱同案被告林政德在美國移民署工作，即遽以推定被
      告乙○○與同案被告林政德共犯詐欺犯行。
（二）況同案被告林政德於原審審理時以證人身分具結後證稱被
      告乙○○經營加多利公司，若客人有簽證問題，其會幫忙
      解釋，並未收取報酬，告訴人想委託其代辦子女留學事宜
      ，因其本人從不聯絡此種事情，就由被告乙○○幫其聯絡
      告訴人，其代告訴人辦理收取告訴人代辦費4萬5千元美金
      ，但被告乙○○並未參與此事等語（詳原審95年11月13日
  　　日審判筆錄），亦證稱被告乙○○僅代為聯絡，與告訴人
    　委託其代辦留學移民事宜乙事無涉，核與被告乙○○之供
      述相符。
（三）另告訴人所據印有被告乙○○原名葉忠勳之名片、美商北
      美留學顧問公司廣告傳單及告訴人交付同案被告林政德之
      旅行支票購買合約等證據，僅足證明告訴人因其妻舅吳迪
      健交付印有被告乙○○原名葉忠勳之名片、美商北美留學
      顧問公司廣告傳單而聯絡被告乙○○因此認識同案被告林
      政德，被告林政德確收取告訴人交付之美金4萬5千元旅行
      支票，並不足以逕而推論被告乙○○即與同案被告林政德
      有何詐欺之犯意聯絡。
（四）綜上所述，公訴人所提出證明被告乙○○有詐欺取財犯行
      之證據，僅足證明同案被告林政德係經被告乙○○聯絡，
      始與告訴人接洽，且其等第一次見面之地點係在被告乙○
      ○經營之加多利公司，當時被告乙○○亦在場，尚不足以
      遽以認定被告乙○○有何施以詐術之行為，或與同案被告
      林政德有何詐欺之犯意聯絡。此外，復查無其他積極證據
      ，足資證明被告乙○○確有公訴意旨所指之犯行，揆諸首
      揭規定及說明，既不能證明其犯罪，原審因而以不能證明
      被告犯罪而為被告無罪之諭知，經核並不合。檢察官上訴
      意旨：(1)以告訴人與同案被告林政德討論移民事宜均在被
      告乙○○所開設之「加多利公司」內進行，且被告乙○○
      之名片上載有「北美留學移民公司」之字樣，告訴人與加
      多利公司聯絡時，均由被告乙○○主動約同告訴人前往加
      多利公司見面，足證被告乙○○與同案被告林政德確有犯
      意聯絡及行為分擔云云。然按，被告乙○○所經營之加多
      利公司雖登記有經營移民業務，而被告乙○○實際上並不
      會辦理移民業務，雖據被告乙○○供述明確。然按被告乙
      ○○供稱其與同案被告林政德係於獄中服刑時認識，出獄
      後，因同案被告林政德要求，其基於曾經同為受刑人之情
      誼，而變更公司營業項目登記，使同案被告林政德在其所
      承租用以營業之加多利公司同一地址上為人辦理移民業務
      ，，其基於幫助獄友之動機，變更其所經營之公司之營業
      項目，使同案被告林政德得以利用其現有之辦公設備營業
      ，尚符常情。雖被告乙○○於告訴人交付同案被告林政德
      4萬5千美金之後，適巧將其所經營之加多利公司之營業地
      址由北市○○○路遷移至北市○○街，致告訴人以為被告
      乙○○與同案被告林政德，以設立加多利公司經營移民代
      辦業務為幌子，實則詐欺客戶交付之財物。然被告乙○○
      若確係與同案被告林政德以開設該公司為幌子，實則為詐
      取辦理移民客戶財物，則何需於取得告訴人交付之4萬5千
      美金後，再將公司辦理遷址登記，因公司辦理遷址登記後
      ，受害人可以向經濟部查詢後按址追償，故而被告乙○○
      供稱其所設立之加多利公司係正常經營之公司，僅係應同
      案被告林政德之要求，而登記經營移民代辦業務等語，應
      非虛妄。且被告乙○○於認識林政德時，雖知其係因詐欺
      案入獄，然按同案被告林政德自79年起即有數次詐欺前科
      ，且本案於原審審理期間，復經公訴人移送併辦與本案犯
      罪手法類似之以代辦移民業務而行詐欺財物之犯罪行為，
      故而林政德若係計畫性的先使被告乙○○信其確有為人代
      辦移民業務之能力，再輔以同窗服刑之情誼，使被告乙○
      ○基於幫助朋友之動機，而提供其加多利公司之現成設備
      供其營業，被告乙○○未必能洞悉同案被告林政德之犯罪
      計畫。故而公訴人以被告乙○○之加多利公司營業登記有
      辦理移民業務及告訴人與同案被告林政德之交涉行為均在
      被告所經營之加多利公司內進行，逕認被告乙○○與同案
      被告林政德有犯意之聯絡及行為之分擔，顯係推測之詞，
      自不足採。(2)另以被告乙○○曾與告訴人妻舅吳迪健之妻
      陳玉美收取紅包3 千元，若本案與被告乙○○無關，為何
      葉某會收取上揭紅包？惟查，被告乙○○於原審95年11月
      13日審理時供稱：當時吳迪健因感謝同案被告林政德使其
      小孩順利赴美，即拿3 千元包紅包給林政德，而林政德說
      伊公司有開銷，要把這筆錢當作公司的開銷。按本件共同
      被告林政德既非加多利公司股東，無論其是否真心經營所
      稱移民代辦業務，其利用被告乙○○之加多利公司之辦公
      設備，將客戶所給予之酬勞小部分給予被告乙○○抵充公
      司之開銷，亦不悖於常情，故被告乙○○上開所辯，非無
      可採。公訴人上訴意旨，執此指摘原判決不當，為無理由
      ，應予駁回。
據上論斷，應依刑事訴訟法第368條，判決如主文。
本案經檢察官劉斐玲到庭執行職務。
中　　華　　民　　國　　96　　年　　2　　月　 　15　　日
　　　　　　　　　刑事第十一庭審判長法　官  張連財
　　　　　　　　　　　　　　　　    法　官  林明俊
　　　　　　　 　 　　　　　　　　　法　官  楊照男
以上正本證明與原本無異。
不得上訴。
                                    書記官  陳秋雄
中　　華　　民　　國　　96　　年　　2　　月　 　15　　日
